臺灣桃園地方法院刑事裁定　　　　　　 110年度聲字第3417號
聲　請　人
即　受刑人　林志峰


上列聲明異議人即受刑人因違反洗錢防制法案件，對於臺灣桃園
地方檢察署檢察官執行之指揮（110 年度執字第6253號）聲明異
議，本院裁定如下：
    主  文
臺灣桃園地方檢察署檢察官一一０年執字第六二五三號不准受刑
人林志峰易服社會勞動之執行指揮處分撤銷，由檢察官另為適當
之處分。
    理  由
一、聲明異議意旨略以：聲請人即受刑人林志峰（下稱聲請人）
    因洗錢防制法案件，經本院以110 年度審易字第390 號判決
    判處有期徒刑2 月，併科罰金新臺幣5,000 元確定，因接獲
    桃園地方檢察署執行科通知，訂於民國110 年8 月24日到場
    執行，需入監執行，報到日即執行日，而不准易服社會勞動
    ，爰聲明異議，請撤銷檢察官執行指揮處分，准予易服社會
    勞動等語。
二、按受刑人或其法定代理人或其配偶，以檢察官執行之指揮為
    不當者，得向諭知該裁判之法院聲明異議，刑事訴訟法第
    484 條定有明文。再者，犯最重本刑為5 年以下有期徒刑以
    下之刑之罪，而受6 月以下有期徒刑或拘役之宣告者，得以
    新臺幣1 千元、2 千元或3 千元折算1 日，易科罰金。但易
    科罰金，難收矯正之效或難以維持法秩序者，不在此限。依
    前項規定得易科罰金而未聲請易科罰金者，得以提供社會勞
    動6 小時折算1 日，易服社會勞動。受6 月以下有期徒刑或
    拘役之宣告，不符第1 項易科罰金之規定者，得依前項折算
    規定，易服社會勞動。前2 項之規定，因身心健康之關係，
    執行顯有困難者，或易服社會勞動，難收矯正之效或難以維
    持法秩序者，不適用之，刑法第41條第1 項至第4 項分別定
    有明文。
三、而上開法條所稱難收矯正之效及難以維持法秩序，係立法者
    賦予執行者能依具體個案，考量犯罪所造成法秩序等公益之
    危害大小、施以自由刑避免受刑人再犯之效果高低等因素，
    據以審酌得否准予易科罰金或易服社會勞動，亦即執行者係
    就維持法秩序之「一般預防」及有效矯治受刑人使其回歸社
    會之「特別預防」目的衡平裁量，非謂僅因受刑人個人家庭
    、生活處遇值得同情即應予以准許。又前揭「衡平裁量」，
    固屬執行檢察官裁量權之範疇，惟仍須以其裁量權行使之程
    序無明顯瑕疵為前提。是就受刑人對於檢察官否准易科罰金
    、易服社會勞動之相關命令聲明異議案件，法院應先審查檢
    察官所踐行之否准程序有無明顯瑕疵，而後始有審查檢察官
    所審酌之事項有無錯誤，有無與刑法第41條第1 項但書所定
    之裁量要件欠缺合理關連性之情事，所為之裁量有無超越法
    律授權範圍等實體事項之問題。
四、又正當法律程序為憲法保障人民之基本概念，屬維繫人性尊
    嚴之一環，實現此憲法概念之程序法規定，則因人民所處法
    律位階層面之不同，而分散臚列於行政程序法及刑事訴訟法
    等法律規定中，於踐履正當法律程序之保障時，應視個案判
    斷適用之程序法規定。易科罰金、易服社會勞動等制度係對
    於違犯輕罪之行為人，本受徒刑或拘役之判決，若依宣告刑
    而執行，可能產生不良之影響，故於刑罰執行時變更本所宣
    告之刑，改以罰金、易服社會勞動替代徒刑或拘役之易刑處
    分，以避免執行短期自由刑所產生之流弊。而在刑事執行程
    序中，檢察官得依刑法第41條前揭各項但書規定，審酌受刑
    人是否具有「確因不執行所宣告之刑，難收矯正之效，或難
    以維持法秩序」等事由決定之，已如前述。是以，於法院判
    決確定後，受刑人僅取得可以聲請易科罰金、易服社會勞動
    之請求權，檢察官對於得易刑處分案件之指揮執行，仍應依
    具體個案各該事由裁量之。至刑事訴訟法雖無執行檢察官於
    刑之執行指揮時，應當場告知不准易科罰金、易服社會勞動
    之規定，但此重大剝奪受刑人人身自由之強制處分，如能賦
    予受刑人對於不准易科罰金、易服社會勞動之理由有陳述意
    見的機會，或許受刑人能及時提供一定的答辯或舉出相當證
    據，得就對其不利之理由進行防禦，或能使檢察官改變准否
    易刑處分之決定，無待受刑人日後始得依刑事訴訟法第484
    條對檢察官之指揮聲明異議。尤其在現行實務上，檢察官指
    揮執行，係以准予易刑處分為原則，於例外認受刑人有難收
    矯治之效或難以維持法秩序始不准易刑，則於否准易刑處分
    時，對受刑人而言，無異係一種突襲性處分，參酌國家機關
    之行政部門於裁處前，應給予受處罰者陳述意見之機會之同
    一法理，倘能予受刑人就己身是否有難收矯正之效或難以維
    持法秩序之情形有陳述意見之機會，再由檢察官為准駁易刑
    處分之定奪，自與憲法保障人權及訴訟權的宗旨無違（最高
    法院105 年度台抗字第811 號裁定意旨參照）。另外，檢察
    官對於法院宣告或應執行之刑得為易科罰金、易服社會勞動
    案件之執行指揮，若欲引但書為例外不准易刑，就其決定不
    予受刑人易科罰金之裁量權行使，自應於處分或命令中併同
    詳予敘明具體理由與所憑之依據，並將理由對受刑人為通知
    ，若檢察官於作成決定（處分）時，有上開程序之瑕疵，即
    難謂符合正當法律程序（最高法院105 年度台抗字第570 號
    、第915 號裁定意旨足參）。
五、經查：
  ㈠受刑人因詐欺等案件，經本院以110年度審易字第390號判決
    判處有期徒刑2 月，併科罰金新臺幣5,000 元確定，嗣臺灣
    桃園地方檢察署檢察官於臺灣桃園地方檢察署聲請易科罰金
    案件審核表之檢察官審核意見欄勾選不准易服社會勞動，惟
    未填載說明，並以執行傳票通知受刑人應於110 年8 月24日
    上午10時00分報到，本案需入監執行，報告日即執行日，嗣
    受刑人收受上開執行傳票後，於同年8 月20日遞狀聲請易服
    社會勞動，經檢察官批注：「有竊盜、詐欺、毒品、傷害、
    妨害公務、殺人未遂、強盜等前案，不宜社會勞動」等語，
    並隨即拘提受刑人等情，有上開本院判決書、臺灣桃園地方
    檢察署聲請易科罰金案件審核表、送達證書刑事執行案件進
    行單、刑事易服社會勞動聲請狀等附卷可稽，並經本院調閱
    上開卷宗核閱無誤，是此部分之事實，堪以認定。
  ㈡檢察官准駁受刑人易科罰金、易服社會勞動之執行固屬其裁
    量權，然檢察官不准受刑人易刑之決定，將直接造成受刑人
    入監服刑之效果，係剝奪人身自由之處分，該裁量處分之形
    成程序、內容及處分本身是否實質正當，刑事訴訟法雖無明
    文，惟仍應受正當法律程序及基本人權保障等之拘束，已如
    前述，是檢察官倘認受刑人有不宜易服社會勞動之情形，自
    應就其理由詳加說明並告知受刑人。查本件受刑人於收受執
    行傳票後，遞狀向臺灣桃園地方檢察署檢察官聲請易服社會
    勞動，然依該執行卷內所存之資料，尚難認檢察官以書面或
    以其他方式告知受刑人確切之駁回理由，或已予聲請人聚焦
    該事由陳述意見之機會，則檢察官此部分裁量權之行使，似
    未於執行程序中詳予敘明具體理由及所憑依據，其程序上不
    無瑕疵，而難謂符合正當法律程序。
六、綜上所述，本案執行檢察官不准聲請人易服社會勞動之裁量
    權行使，當屬重大剝奪人身自由之處分，惟其作成處分之過
    程實存有上開瑕疵，對聲請人受憲法保障之人身自由權益當
    有重大影響，難認妥適；且該瑕疵不當情形，於處分時即已
    存在亦無從補正，是聲請人指摘原處分不當，請求撤銷不准
    易服社會勞動之執行指揮處分，為有理由，而檢察官本件執
    行指揮處分既有上開不當之處，即屬無可維持，自應由本院
    撤銷臺灣桃園地檢署110 年執字第6253號不准易服社會勞動
    之執行指揮處分。至聲請人上開罪刑是否得易服社會勞動，
    仍屬檢察官執行刑罰之權限，本院不能越俎代庖，而仍應由
    執行檢察官踐行相關程序，就聲請人之一切情狀妥適判斷後
    ，據以決定得否易服社會勞動，附此敘明。
七、依刑事訴訟法第486 條，裁定如主文。
中    華    民    國  110     年    11    月    2    日
                  刑事第十四庭    法  官      劉得為
以上正本證明與原本無異。
如不服本裁定，應於裁定送達後5 日內向本院提出抗告狀。
                                  書記官      林思妤
中    華    民    國   110    年    11    月    2     日